【裁判字號】    94,重訴,26
【裁判日期】    950310
【裁判案由】    遷讓房屋等
【裁判全文】
臺灣宜蘭地方法院民事判決              94年度重訴字第26號
原      告  乙○○
            甲○○
                        號
共      同
訴訟代理人  黃三榮律師
複  代理人  胡元禎律師
被      告  丙○○
訴訟代理人  陳適庸律師
複  代理人  丁○○
訴訟代理人  許博森律師
訴訟代理人  郭世昌律師
上列當事人間遷讓房屋等事件，本院於民國95年2月21日言詞辯
論終結，判決如下：
    主  文
被告應自坐落宜蘭縣羅東鎮○○段二一０地號土地及坐落其上同
段一三七八建號房屋（門牌為宜蘭縣羅東鎮○○路三一號）暨如
附圖所示Ａ部分一層儲藏室雨遮（面積六．五六平方公尺）、Ｂ
部分儲藏室（面積一０．九四平方公尺）未辦保存登記建物全部
遷空騰出，並將上開房地返還原告。
被告應自民國九十二年十一月二十一日起至返還第一項所示房地
予原告之日止，按月給付原告新台幣肆萬柒仟佰貳拾伍元。
原告其餘之訴駁回。
訴訟費用由被告負擔二十分之十九，餘由原告負擔。
本判決於原告以新台幣貳佰伍拾伍萬元為被告供擔保後，得假執
行。但被告如以新台幣柒佰陸拾萬伍仟壹佰零捌元為原告預供
擔保，得免為假執行。
原告其餘假執行之聲請駁回。
    事  實  及  理  由
一、原告起訴意旨：
(一)、緣坐落宜蘭縣羅東鎮○○段210地號土地，及坐落其上同段
    1378建號房屋（門牌為宜蘭縣羅東鎮○○路31號）暨如附圖
    複丈成果圖所示Ａ部分1層儲藏室雨遮（ 面積6.56平方公尺
    ）、Ｂ部分儲藏室（ 面積10.94平方公尺）未辦保存登記建
    物（下稱系爭房地），原均為原告之父即訴外人林桂三所有
    。林桂三於民國90年 2月13日去世後，則由原告共同繼承，
    並於92年11月25日辦理繼承登記在案。詎被告於林桂三死亡
    後，即未經原告之同意，無權占有系爭房地迄今，雖經原告
    一再通知被告應儘速遷離，被告非但拒絕搬離，仍將私人物
    品放置於系爭房屋內且拒絕將系爭房屋之鑰匙交還予原告。
    原告無奈只得於92年6月6日發函要求被告應於同年8月1日前
    儘速將系爭房屋騰空，並將所持有之房屋鑰匙交還，惟仍未
    獲被告善意回應，原告遂再於同年11月13日委託律師以台北
    仁愛路（24支 ）郵局第1115號存證信函函催被告應於函到7
    日內履行遷讓返還系爭房地之義務，惟被告仍置之不理。被
    告無權占有系爭房地之行為，顯已侵害原告之所有權，爰依
    民法第767 條之規定，請求被告自系爭房地遷出並返還原告
    。
(二)、又被告無權占有系爭房地，可受有相當於租金之利益，原告
    則因無法就系爭房地為使用收益，而受有相當於租金之損失
    。查系爭房地土地部分公告現值為每平方公尺新台幣（下同
    ）64,783元，面積為274平方公尺，土地申報總價為17,750,
    542元，而房屋部分申報總價為393,800元，故系爭房地之申
    報總價合計為18,144,340元，每年相當於租金之損害額以申
    報總價10%計算為1,814,434元，故被告應賠償原告每月151,
    203元相當於租金之不當得利。
(三)、爰為訴之聲明：(1)被告應自系爭房地遷空騰出，並將系爭房
    地返還原告；(2)被告應自90年2 月13日起至自系爭房屋遷讓
    予原告日止，按月給付原告151,203 元；(3)願供擔保，請准
    宣告假執行。
二、被告答辯意旨：
(一)、緣被告係於60年間經人介紹與旅居日本之訴外人林桂三認識
    ，並進而相知相戀。於64年間，林桂三返國於宜蘭縣羅東鎮
    ○○路31號即系爭房屋經營「林內兒科」，被告即與之同住
    ，並負責該診所一切會計、行政事務，雙方雖無婚姻關係而
    無法律上夫妻之名，然確有30年夫妻之實，且感情甚篤更勝
    於有法律上關係之夫妻。林桂三返台經營診所期間，與被告
    共同累積相當多財富，至74年間因林桂三年事已高，乃決定
    停止診所之經營，此後林桂三即與被告居住於系爭房地過著
    老年退休相互扶持之生活。林桂三晚年罹患糖尿病、大腸癌
    等疾病，臥病6 年期間均係由被告照料，原告則均未盡孝道
    ，不曾聞問，甚至林桂三病故後亦不返國奔喪，反而不顧情
    份提起本件訴訟請求被告遷離，實屬人倫之淪喪。
(二)、被告係有權占有系爭房地。蓋被告居住於系爭房地近30年，
    而鄰居友人曾對被告謂被告既無名份，年紀已大，系爭房地
    未登記予被告，對被告無保障等語。經被告向林桂三抱怨，
    林桂三對被告表示：「房子登記我的，別人又沒權利，我們
    要住多久就住多久，我若不在，阿華（即被告）妳繼續住也
    沒問題，妳不要想這麼多」等語。故被告與林桂三係以永久
    共同生活為目的而共同居住於系爭房地，且2 人並未育有子
    女，亦未繼承或取得任何不動產，堪認被告與林桂三間生前
    成立使用借貸契約，其使用目的為被告居住系爭房地至百年
    終老為止。而原告既為林桂三之繼承人，自應繼受上開使用
    借貸契約，且該使用借貸關係之使用目的尚未完畢，原告起
    訴請求被告遷讓暨相當於租金之不當得利，均無理由。況且
    原告所主張之所謂相當於租金之不當得利金額，亦屬過高。
(三)、爰為答辯聲明：(1)請求駁回原告之訴；(2)如受不利判決，願
    供擔保請准宣告免為假執行。
三、本院之判斷：
(一)、本件兩造不爭執之事實，為系爭房地為訴外人即原告之被繼
    承人林桂三所有，林桂三於90年2 月13日死亡後，由原告共
    同繼承，並於92年11月25日辦理繼承登記在案，及被告迄今
    仍占有使用系爭房地等情。上開事實並有系爭房地之土地及
    建物謄本、林桂三之死亡證明書等在卷可按，並經本院至系
    爭房地之現場履勘，並囑請宜蘭縣羅東地政事務所測量人員
    就如附圖所示Ａ、Ｂ部分之未辦保存登記建物部分測量並繪
    製如附圖所示複丈成果圖可稽。是該等事實，均足認定為真
    實。
(二)、本件兩造就被告所抗辯其現仍得依與原告之被繼承人林桂三
    間就系爭房地所成立之使用借貸關係而為占有使用部分，均
    主張林桂三生前與被告間就系爭房地成立不定期限之使用借
    貸關係。然原告主張林桂三係基於與被告共同生活使用之目
    的而使被告占有使用系爭房地，林桂三既已於90年2 月13日
    死亡，借貸之目的即屬使用完畢，故林桂三死亡後，被告即
    應返還系爭房地予林桂三之繼承人即原告；被告則以林桂三
    與其共同居住於系爭房地30年，林桂三生前曾告知被告要住
    多久就住多久，故係同意被告使用系爭至被告終老為止，故
    現使用之目的尚未完畢，被告仍屬有權占有等語置辯。經查
    ：
１、本件被告抗辯其與原告之被繼承人林桂三相識相戀，自64年
    間林桂三返國於系爭房屋經營「林內兒科」，並與被告同居
    ，事實上形同夫妻關係，至74年林桂三因年邁而結束診所之
    經營後，二人仍同居於系爭房地，及至林桂三晚年罹患重病
    ，臥病6 年至過世期間均係由被告照料等情，為原告所不爭
    執。則被告與林桂三間至林桂三死亡為止，關係仍至為密切
    ，而有與夫妻相當之情誼，應可認定。則衡諸人之常情，林
    桂三同意被告占有使用系爭房地，應非僅至伊死亡之日為止
    ，亦即林桂三應無如伊死亡，被告即應自系爭房地遷出並返
    還伊繼承人即原告。是以原告此部分之主張，尚難採信，被
    告此部分之抗辯，為有理由。
２、被告抗辯稱林桂三係同意被告使用系爭房地至其終老乙節，
    為原告所否認，被告自應就此部分有利於已之事實，負舉證
    責任。被告就此雖曾聲請訊問證人林銀月，然其訊問事項略
    為：證人是否與被告及林桂三熟識，是否知悉林桂三與被告
    有無婚姻關係，林桂三與被告是否長期居住於系爭房地，林
    桂三死亡前數年之身體狀況為何，由誰照料，是否曾對被告
    說「妳又沒名份，年紀也大，房子沒登記妳的名，對妳沒保
    障」等語，而所欲證之事實則為被告係與林桂三最親近者，
    而非原告云云。然縱認被告此部分抗辯屬實，亦與兩造所爭
    執者即林桂三是否同意被告使用系爭房地至被告終老無關。
    而除此之外被告並未提出其他證據以為證明，故被告此一抗
    辯，自難採信。
３、按「借用人應於契約所定期限屆滿時，返還借用物；未定期
    限者，應於依借貸之目的使用完畢時返還之。但經過相當時
    期，可推定借用人已使用完畢者，貸與人亦得為返還之請求
    。」、「借貸未定期限，亦不能依借貸之目的而定其期限者
    ，貸與人得隨時請求返還借用物。」，民法第427條第1項、
    第2 項定有明文。又「繼承，因被繼承人死亡而開始。」、
    「繼承人自繼承開始時，除本法另有規定外，承受被繼承人
    財產上之一切權利、義務。但權利、義務專屬於被繼承人本
    身者，不在此限。」亦為同法第1147條及第1148條所明定。
    本件林桂三與被告間就系爭房地所成立者，為未定期限之使
    用借貸關係，且兩造所主張及抗辯之借貸目的亦均乏所據，
    已如前述，自應認屬民法第427條第2項之借貸關係。而因原
    告係林桂三之繼承人，於林桂三死亡後亦繼受林桂三與被告
    間就系爭房地之使用借貸關係，故在原告向被告請求返還系
    爭房地前，被告對於系爭房地仍屬有權使用。然原告已於92
    年11月13日以台北仁愛路（24支）郵局第1115號存證信函通
    知被告應於函到後7 日內將系爭房屋內之物品遷空並返還系
    爭房地，該函並已於同月14日送達被告，有上揭存證信函及
    掛號郵件收件回執可證，且為被告所不爭執。故被告於92年
    11月21日前即應自系爭房地遷出，此後即屬無權占有。是以
    原告起訴請求被告返還系爭房地，即有理由，應予准許。
(三)、就相當於租金之不當得利部分：按無法律上之原因而受利益
    ，致他人受損害者，應返還其利益。民法第179 條定有明文
    。又按無權占有他人不動產，可能獲得相當於租金之利益，
    為社會通常之觀念，且以相當於法定最高限額租之數額為限
    ，有最高法院61年台上字第1695號意旨可參。本件被告自原
    告定期催告返還系爭房地，於92年11月21日期限屆滿後仍未
    為遷讓，已屬無權占有，已如前述，則被告自無權占有系爭
    房地之日起，即受有相當於租金之不當得利，原告則受有同
    額之損害，故原告請求被告自92年11月21日起至自系爭房地
    遷讓止，按月給付相當於租金之不當得利，即有理由。又按
    城市地方房屋之租金，以不超過土地及其建築物申報總價年
    息10%為限。土地法第97條第1項定有明文。查本件系爭房地
    係坐落於羅東鎮○○路與公正街交岔路口，臨羅東火車站約
    200 公尺，距該鎮民生市場約10公尺，約20公尺至羅東夜市
    及中山公園，商業行為頻繁；惟建物為61年間即興建，目前
    內部天花板斑駁，一樓診所部分天花板坍塌，但基礎結構仍
    健全等情，業經本院至現場履勘，並製有勘驗筆錄及現場照
    片在卷可按。依系爭房地上開情狀，足認土地部分使用價值
    甚高，而房屋部分則已老舊，須稍加修繕並善為保存。是本
    院衡諸上情，認系爭房地之相當於租金之不當得利，應以土
    地及建物申報總價年息9%計算。而系爭土地93年1 月申報地
    價為每平方公尺21,592元，面積為274 平方公尺，申報總價
    為5,916,208元，加計系爭房屋之現值393,800元，故系爭房
    地之申報總價為6,310,008元，乘以年息9%約為567,901元（
    小數點以下四捨五入），則被告每月受有相當於租金之不當
    得利為47,325元。故原告請求被告自92年11月21日起，按月
    給付原告相當於租金之不當利47,325元部分，為有理由，應
    予准許，逾此部分之請求為無理由，應予駁回。
四、兩造均陳明願供擔保，請准為假執行或免為假執行之宣告，
    經核於原告勝訴部分均無不合，爰各酌定相當擔保金准許之
    。至原告敗訴部分，假執行之聲請已失所依附，應併駁回之
    。
五、本件事證已臻明確，兩造所為其餘攻擊防禦方法及舉證，經
    審酌後認均與判決結果不生影響，爰不一一論列，附此敘明
    。
六、結論：原告之訴為一部有理由，一部無理由，依民事訴訟法
    第79條、第390條第2項、第392條第2項判決如主文。
中    華    民    國    95    年    3     月    10    日
                  臺灣宜蘭地方法院民事庭
                      法  官  張軒豪
正本與原本無異。
如不服本判決應於判決送達後20日內提出上訴狀（須附繕本）。
中    華    民    國    95    年    3     月    13    日
                      書記官  詹玉惠


司法院資訊處製作；財團法人民間司法改革基金會備份。
